臺灣臺北地方法院民事判決　　　　　　 100年度重訴字第59號
原　　　告　楊士伸
　　　　　　劉正清
　　　　　　劉金定
共　　　同
訴訟代理人　許峻銘律師
被　　　告　陳文松
訴訟代理人　顏靖月律師
上列當事人間請求確認會員身分存在事件，本院於民國100 年4
月28日言詞辯論終結，判決如下：
    主  文
確認原告對於福德神神明會之會分權存在。
訴訟費用由被告負擔。
    事實及理由
一、原告主張：福德神神明會（下稱系爭神明會）於日據明治36
    年（即民國前9 年）由訴外人劉永登、劉行及楊文桂等3 人
    共同發起成立，集資在今之新北市新店安坑地區合買土地1
    筆作為會產，並於其上建小祠供人膜拜，公推楊文桂為首任
    爐主，代表神明會申報登記為文山堡安坑庄土名14份56番之
    土地所有權人及管理人。台灣光復後，上開土地經分割為台
    北縣新店市○○段14分小段56、56-1、56-2地號土地3 筆，
    89年重測後變更為台北縣新店市○○段728 、726 、669 地
    號等3 筆土地。因劉永登等3 人先後死亡未再改選，致上開
    土地因乏人管理，任由第三人占用，迄未清理。伊分別為劉
    永登、劉行及楊文桂之繼承人，按系爭神明會序文規約繼承
    取得系爭神明會之會分權。詎原告劉正清於99年8 月10日登
    報公告系爭神明會會員繼承系統表、會員名冊、財產清冊徵
    求異議，被告竟以存證信函聲明異議否認伊3 人為會員，並
    表示已另行組織管理委員會管理系爭神明會祠宇祭祀等事宜
    。爰依民事訴訟法第247 條第1 項規定，請求確認原告對系
    爭神明會之會分權存在等語。併聲明：如主文第1 項所示。
二、被告則以：系爭神明會於台灣光復後因原設立人死亡乏人管
    理，伊之祖父陳水德等13人遂於35年12月1 日決議收管取得
    權利，並提供一般大眾膜拜，原告顯不能再依繼承取得會分
    權，且伊等已占有上開土地多年，依民法第943 條規定，推
    定適法有此權利，而原告等人因未辦理繼承登記而喪失系爭
    神明會之會分權等語置辯。併聲明：原告之訴駁回。
三、按確認法律關係之訴，非原告有即受確認判決之法律上利益
    者，不得提起之。民事訴訟法第247 條第1 項定有明文。又
    所謂即受確認判決之法律上利益，係指法律關係之存否不明
    確，原告主觀上認其在法律上之地位有不安之狀態存在，且
    此種不安之狀態，能以確認判決將之除去者而言，若縱經法
    院判決確認，亦不能除去其不安之狀態者，即難認有受確認
    判決之法律上利益（最高法院52年台上字第1237號判例意旨
    ）。原告主張因繼承取得系爭神明會之會員身分，依法辦理
    公告徵求異議，惟為被告所否認，並寄發存證信函表示異議
    ，有報紙公告及郵局存證信函可稽（見本院卷第103 、104
    頁），則原告就系爭神明會之會分權存否即有不明，且原告
    主觀上認其在法律上之地位有不安之狀態存在，而此種不安
    之狀態，得以確認判決將之除去，揆諸前開說明，原告提起
    本件確認其對系爭神明會之會分權存在之訴，即有確認之法
    律上利益。
四、原告主張：系爭神明會之設立人為劉永登、劉行及楊文桂3
    人，集資購買重測後台北縣新店市○○段728 、726 、669
    地號等3 筆土地，由楊文桂擔任管理人，並立有序文規約等
    情，為被告所不爭（見本院卷第117 頁），且有序文規約1
    份、土地臺表、土地登記簿、台灣省台北縣土地登記簿及土
    地登記謄本為證（見本院卷第12至24頁），堪信為真正。原
    告主張因繼承取得系爭神明會之會員權，惟為被告否認，並
    以前揭情詞置辯，則本件爭點厥為：原告是否取得系爭神明
    會會員權？茲析述如下：
  (一)按民事，法律未規定者，依習慣，無習慣者，依法理，民法
    第1 條定有明文。又台灣地區之神明會，係多數特定人即信
    徒或會員集資購置財產所組成，以祭祀特定神明為主要目的
    之非法人團體。而神明會可分為財團性質之神明會及社團性
    質之神明會，財團性質之神明會，以會產為中心，會員入退
    會容易，會員對於會產並無直接之權利義務，亦無處分權。
    至於社團性質之神明會，如未經為法人登記者，則係以會員
    為中心，會員較確定，會員之權利，除共益權外，亦多自益
    權，一般情形，具有濃厚的私益色彩，有屬公同共有之性質
    。亦有以神明會本身，為會產之權利主體（參見法務部編印
    ，台灣民事習慣調查報告第636 、644 、645 頁）。前開台
    灣民事習慣調查報告內容，固係經調查歸納多數神明會之情
    形而得，然此情況未必得逕自一體適用於各獨立之神明會，
    是系爭神明會之會員身分或權利得否由繼承取得，端視系爭
    神明會之規約、沿革、運作情形、歷次會員產生之方式等客
    觀事實以認定之。
  (二)查：依卷附兩造不爭執形式上真正之系爭神明會序文規約記
    載，系爭神明會係由劉永登、劉行及楊文桂等3 人發起設立
    ，並公推楊文桂為首任爐主，如有新會友要入會，應經原會
    員共同議決並繳納入會費方可；而會員棄世，除該會員生前
    指定之子孫優先繼承外，限由大房男性子孫繼承，大房棄世
    或大房子孫不願繼承時，由次房子孫繼承，下類推；並由公
    產收租生息作為會銀以供會內開支，如有不足，由會員均攤
    等詞，有序文規約1 紙在卷可稽（見本院卷第24頁），可知
    系爭神明會規約已就會員組成方式定有明文，以會員為中心
    ，而屬社團性質之神明會至明。
  (三)又系爭神明會設立人楊文桂去世後，由其長子楊仁籓繼承，
    楊仁籓死亡後，由其長子即原告楊士伸繼承；另設立人劉永
    登死亡後，由長子劉英繼承，劉英因其長子劉文貴、次
    子劉火木均已死亡，三子劉天生被招贅、四子劉振出養，亦
    喪失繼承權，故指定五子劉火土繼承，劉火土死亡後，因其
    長子劉正順過繼與劉德安公之第四房垂士房（原告劉正清之
    父劉火土係劉德安公之第二房），喪失本身家之繼承權，故
    由次子即原告劉正清頂長子繼承；至設立人劉行過世後，由
    長子劉乞食繼承，劉乞食死亡後，由長子劉稻繼承，劉稻死
    亡後由長子即原告劉金定繼承，有繼承系統表、戶籍謄本可
    稽（見本院卷第25至87頁），而劉正順為德安公第四房垂士
    之合法傳嗣子孫，亦經本院94年度訴字第3584號民事判決認
    定在案（見本院卷第91、91-1頁），復為被告所不爭，是原
    告主張其為系爭神明會設立人楊文桂、劉永登及劉行之繼承
    人，依系爭神明會序文規約承繼設立人楊文桂等人之會分權
    利，洵屬有據。
  (四)被告雖辯稱：原告未就系爭神明會之上開會產土地辦理繼承
    登記而喪失系爭神明會會員權云云，惟依上開系爭神明會規
    約序文規定，系爭神明會之會員權得因繼承而當然取得，參
    諸臺灣之神明會顯現在不動產上之土地登記名義，有神明名
    義、會社名義或其他名義，外加值年爐主之管理人名義登記
    ，本件系爭神明會之會產土地現仍登記所有權人為福德神、
    管理人為楊文桂，有土地登記謄本可參（見本院卷第22至23
    -1頁），可見系爭神明會之會產土地係以系爭神明會名義，
    外加爐主管理人名義辦理登記，與系爭神明會之會員資格取
    得要屬二事，原告之會員資格不因會產土地管理人是否辦理
    繼承登記而有影響，故被告上開辯解，尚無可採。
  (五)被告復辯稱：系爭神明會於台灣光復後因原設立人死亡乏人
    管理，遂於35年12月1 日由伊之祖父陳水德等13人決議收管
    ，依民法第943 條規定，推定適法有此權利云云，固據提出
    決議書為憑（見本院卷第119 頁），惟為原告所否認（見本
    院卷第114 頁反面），被告復未舉證該私文書之真正，已難
    驟採；且依上開決議書所載，被告之繼承人陳水德等13人固
    因原設立人棄世，乏人管理，遂由陳水德等人收管，並組織
    委員會共同管理，惟：日據時期關於神明會之解散，應參照
    日本民法第68條規定及地方習慣，於因規約或慣例所定解散
    事由發生、目的事業不能完成、經會員大會之決議、神明會
    之土地喪失等情事發生而解散，神明會之會員及管理人如均
    無從知悉其下落，則神明會亦自然解散（參法務部編，台灣
    民事習慣調查報告，第704 、721 頁），被告既未舉證系爭
    神明會有上開解散事由，復未證明業依民法第1178條第2 項
    於繼承人有無不明之情形，以利害關係人身分聲請法院選任
    管理人踐行搜索繼承人之規定，難謂系爭神明會於35年12月
    1 日前已解散，而得由陳水德等人另行決議收管並新設委員
    會共同管理；又被告並非系爭神明會原始會員之繼承人，亦
    未依系爭神明會序文規約經原會員共同議決並繳納入會費加
    入成為新會員，則被告之被繼承人陳水德等人即無正當權源
    收管系爭神明會及其會產土地。縱使被告及其被繼承人陳水
    德等人占有系爭神明會之會產土地經年，因占有為對於物支
    配之事實，與占有之本權有別，依民法第943 條規定，僅推
    定其適法有此權利而已，本件既經原告證明其為系爭神明會
    原始會員之繼承人，合法取得系爭神明會之會分權，而推翻
    法律之推定，是被告執此否認原告之會分權，亦無可取。
五、綜上所述，原告主張其為系爭神明會發起設立人劉永燈、劉
    行及楊文桂之繼承人，依系爭神明會序文規約及繼承法律關
    係取得會分權，應可採信；被告辯稱：系爭神明會業經其被
    繼承人陳水德等人收管，否認原告之會分權云云，為不可採
    。從而原告起訴確認其對於系爭神明會之會分權存在，為有
    理由，應予准許。
六、本件為判決之基礎已臻明確，兩造其餘之攻擊或防禦方法及
    證據，經本院斟酌後，認為均不足以影響本判決之結果，亦
    與本案爭點無涉，自無逐一詳予論駁之必要，併此敘明。
七、據上論結：原告之訴為有理由，依民事訴訟法第78條，判決
    如主文。
中    華    民    國   100    年    5     月    13    日
                  民事第四庭    法  官  胡宏文
以上正本係照原本作成。
如對本判決上訴，須於判決送達後20日內向本院提出上訴狀。如
委任律師提起上訴者，應一併繳納上訴審裁判費。
中    華    民    國  100    年     5     月    13    日
                                書記官  湯郁琪